臺灣臺北地方法院刑事判決　　　　　　　　　　　　　九十三年度易字第九九九號
　　公　訴　人　臺灣臺北地方法院檢察署檢察官
　　被　　　告　丁○○
　　選任辯護人　黃國鐘律師
右列被告因妨害名譽案件，經檢察官提起公訴（九十三年度調偵字第八一號），本院
判決如左：
    主  文
丁○○公然侮辱人，處拘役貳拾日，如易科罰金，以佰元折算壹日；又意圖散布於
眾，而指摘足以毀損他人名譽之事，處拘役貳拾日，如易科罰金，以佰元折算壹日
。應執行拘役參拾日，如易科罰金，以佰元折算壹日。
    事  實
一、丁○○之妻黃淑瑗係戊○○之妹，雙方因分割遺產事件，由本院家事法庭以中華
    民國九十一年度重家訴字第五號審理中（戊○○之弟、妹黃明智、黃淑真、黃淑
    瑗及黃淑慧以戊○○為被告，就分割遺產事件，向本院聲請調解，因調解不成立
    ，以聲請調解視為起訴），審理過程中，戊○○主張部分被繼承人動產遺產，遭
    搬到丁○○名下位於臺北巿仁愛路四段三四五巷五弄一號六樓房屋中，而向本院
    聲請保全證據，經本院家事法庭以九十一年度家聲字第二六七號（起訴書誤載為
    九十一年度聲字第二六七號）裁定准許，並定於九十二年一月二十二日上午前往
    丁○○位於前開地址之房屋勘驗以保全證據，詎丁○○於勘驗當日因拒絕勘驗人
    員進入而在該處一樓騎樓，公眾得以共聞之處所與本院家事法庭法官李智民協調
    時，竟基於公然侮辱之犯意，在法官李智民、書記官甲○○、聲請人戊○○、聲
    請人代理人丙○○律師、黃淑瑗（第二、三次時黃淑瑗不在現場）之面前接續三
    次宣稱有人（指戊○○）手腳不乾淨，而拒絕勘驗人員進入。嗣丁○○雖同意
    法官、書記官、丙○○律師進入上開同號六樓勘驗現場之動產，然堅持不讓戊○○進入，又再接續稱：是因為有人手腳不乾淨，絕對不讓他上去，而以此輕蔑、
    嘲弄之言詞公然侮辱戊○○，但法官認為只有該案之被告戊○○能辨識被繼承人
    動產遺產，法官、書記官及代理人丙○○律師均非當事人無能力辨識遺產，三人
    上樓無意義，因此決定不上樓，而僅製作保全證據無法進行之勘驗筆錄。嗣丁○○於前開九十一年度重家訴字第五號分割遺產事件九十二年二月二十四日下午三
    時三十分之庭訊結束後，因不滿在臺北市○○○路○段三四號凱旋大廈擔任總幹
    事之乙○○於該庭訊中所為之證言，竟意圖散布於眾，在本院家事法庭第一法庭
    門口，以台語對乙○○說：「你幹嘛都說實話」、「你是拿戊○○多少錢，才替
    他說話（指出庭作證）」，指摘影射戊○○以金錢交換誘使乙○○出庭為有利於
    戊○○之證述，足以毀損戊○○及乙○○之名譽（誹謗乙○○部分未據告訴）。
二、案經戊○○訴請臺灣臺北地方法院檢察署檢察官偵查起訴。
    理  由
一、訊據被告丁○○矢口否認曾經在右揭時地講過前開話語，辯稱：丙○○為告訴人
    戊○○之代理人，所言不足採信，況告訴人與伊妻黃淑瑗及案外人黃明智、黃淑
    真、黃淑慧等五人因遺產分割事件涉訟，告訴人覬覦遺產，運用各種權謀、手段
    ，並不光明，其手腳是否乾淨，非不可接受公評之事云云；辯護人則為被告辯護
    以：起訴書所指場合並非處於公然之狀態，且僅係分別為被告與法官、乙○○間
    之對話，並不具公然侮辱、誹謗之犯意，告訴人之名譽並未受損，再縱被告曾對
    乙○○說「你幹嘛都說實話」、「你是拿戊○○多少錢，才替他說話」等語而成
    立公然侮辱、誹謗，此之被害人亦係乙○○，並非告訴人等詞。
二、經查：
  (一)九十二年一月二十二日公然侮辱部分：
  1.告訴人與其弟、妹黃明智、黃淑真、黃淑瑗及黃淑慧因分割遺產事件涉訟，由本
    院家事法庭以九十一年度重家訴字第五號審理中，其間因告訴人主張部分遺產遭
    搬到被告名下位於臺北巿仁愛路四段三四五巷五弄一號六樓房屋中，而向本院聲
    請保全證據，經本院家事法庭以九十一年度家聲字第二六七號裁定准許，並定於
    九十二年一月二十二日上午前往被告前開房屋勘驗以保全證據，勘驗當天有法官
    李智民、書記官甲○○、聲請人即本案告訴人、聲請人代理人丙○○律師、黃淑
    瑗及被告均在場，嗣因被告及黃淑瑗表示不願意讓聲請人即告訴人進入屋內致保
    全證據程序無法進行等情，為被告及告訴人所不否認，核與證人即該事件之聲請
    人代理人丙○○所證相符，並有本院家事法庭九十一年度家聲字第二六七號影卷
    （含本院九十二年一月二十一日九十一年度家聲字第二六七號民事裁定、九十二
    年一月二十二日勘驗筆錄），堪認為真實。
  2.被告雖否認曾在九十二年一月二十二日本院家事法庭李智民法官前往其住處勘驗
    時說過「有人手腳不乾淨」之話，惟此業經證人即勘驗當時在場之聲請人代理人
    丙○○、證人即以證人身分具結後作證之告訴人分別於本院審理中結證在卷，且
    互核相符，證人丙○○並稱：勘驗筆錄只是簡要的經過，當天其曾請求法官將被
    告所言記載於筆錄當中，但法官表示不要節外生枝，最後折衷的結果才會如筆錄
    最後所記載等語（見本院九十三年十月六日審判筆錄第十八頁），是前揭勘驗筆
    錄末段雖僅記載「聲請人代理人稱相對人黃淑瑗及其夫（即本案被告）不願讓聲
    請人進入屋內，保全證據程序無法進行」，而未詳載黃淑瑗與被告何以不讓告訴
    人進入屋內，亦不能遽以認定被告未曾說過前開說詞而為有利於被告之認定，況
    且證人丙○○身為律師，應深知具結作證之法律上效果，雖其目前與告訴人仍有
    委任關係，亦難以此認證人丙○○故違作證之義務而作偽證。至證人即案發時亦
    在場之書記官甲○○於本院審理中對於勘驗當天被告是否有說「有人手腳不乾淨
    」乙節不復記憶，然書記官承法官之命處理案件審理過程中諸多事項，是其對於
    一年多前之事件不能記憶清晰，亦屬事理之常，因此，被告前開所辯，尚非可採
    。
  3.按刑法分則中公然二字之意義，祇以不特定人或多數人得以共見共聞之狀況為己
    足，自不以實際上果已共見共聞為必要，但必在事實上有與不特定人或多數人得
    以共見或共聞之狀況方足認為達於公然之程度，所謂多數人係包括特定之多數人
    在內，至特定多數人之計算，以各罪成立之要件不同，罪質亦異，自應視其立法
    意旨及實際情形己否達於公然之程度而定，有司法院大法官會議釋字第一四五號
    解釋意旨及理由可資參照。本件被告拒絕讓法官等勘驗人員上樓至其住處而發生
    爭執之處所係在臺北巿仁愛路四段三四五巷五弄一號一樓外騎樓，為一般民眾可
    自由往來行走之處，且當時在場者有法官李智民、書記官甲○○、聲請人即本案
    告訴人、聲請人代理人丙○○律師、黃淑瑗及被告等人，依其情形顯然已達不特
    定人得以共見共聞之公然的狀態，被告以僅有法官等五、六人在場，並非公然等
    詞為辯，委無足採。
  4.又言語之內容是否有公然侮辱之意思，應觀察前後對話以為比較，不應斷章取義
    ，僅以該句話即行論斷行為人之意思。惟依據證人丙○○、證人戊○○於偵查及
    本院審理中所證，被告分別在伊一到達現場，法官出示裁定時第一次表示有人手
    腳不乾淨，拒絕勘驗人員進入；第二、三次則在等待該民事事件中黃淑瑗之代理
    人到場之過程中，被告表示只能同意法官、書記官進入時，又說了二次有人手腳
    不乾淨；最後在黃淑瑗之代理人未到場，法官表示不再等候律師時，被告再度表
    示只能同意法官、書記官及聲請人代理人即證人丙○○上樓，並且第四次說有人
    手腳不乾淨，不能上去（見九十三年度調偵字第八一號卷第十頁、本院審判筆錄
    第十八、二十頁），被告先後四次以「手腳不乾淨」形容當時在場之人，且當時
    在場者除被告與其妻黃淑瑗之外，即為法官、書記官、證人丙○○及告訴人，以
    被告最後同意可以上樓之勘驗人員為法官、書記官及證人丙○○之情形以觀，已
    足以特定被告所指手腳不乾淨之人為告訴人。且在被告第二、三次提及有人手腳
    不乾淨時，證人丙○○及告訴人已經表明請求法官將被告所說的話記載於筆錄上
    之後（見九十三年度調偵字第八一號卷第十頁、本院審判筆錄第十八、二十頁）
    ，被告又再度說「有人手腳不乾淨」，而不知自我節制，並修正說話之內容，顯
    見被告接續四次以手腳不乾淨之人形容告訴人已經不僅是在與法官對話之內容而
    已。又「手腳不乾淨」一詞，意指該人品德不佳，依一般社會通念，已足達貶損
    個人之聲譽，是被告有利用該公眾得以共見共聞之場所侮辱告訴人之意甚明。被
    告以該語詞僅係其與法官對話內容，非指任何人等詞為辯，顯係卸責之詞，不足
    採信。
  5.至被告所辯，告訴人在家族遺產繼承的糾紛中，覬覦被繼承人之遺產，對弟妹運
    用各種權謀，盜領被繼承人存款，手段是否光明，手腳是否乾淨，非不可接受公
    評之事云云，然刑法第三百十一條各款就善意發表之言論所為不罰的規定，乃係
    針對同法第三百十條誹謗罪所定之阻卻違法事由，於第三百零九條公然侮辱罪並
    無適用，況且告訴人是否確有如被告所指各項行為，亦屬其家庭內部之糾紛，應
    循其他合法、正當之途徑解決，而與公共利益並無關連，更難認為係屬可受公評
    之事項，被告所辯，即難憑信。
  (二)九十二年二月二十四日誹謗部分：
  1.九十二年二月二十四日下午三時三十分許因本院家事法庭九十一年度重家訴字第
    五號事件調查中，證人乙○○接受傳喚到庭作證乙節，亦為被告及告訴人所不否
    認，並經證人乙○○於偵查及本院審理中結證屬實，並有本院九十一年度重家訴
    字第五號九十二年二月二十四日、同年三月二十六日言詞辯論筆錄可稽，亦足認
    屬實。
  2.又被告雖否認曾經說過「你幹嘛都說實話」、「你是拿戊○○多少錢，才替他說
    話」等語，然此亦經證人乙○○分別於偵查及本院審理中證述屬實，而證人乙○○與被告並無嫌隙，與告訴人復無利益關係，自無設詞誣陷被告以迎合告訴人之
    理。況證人乙○○因本案於九十二年十月十三日在檢察官偵查中作證後，經被告
    對之就作證內容中關於九十二年二月十八日公然侮辱部分提起偽證罪之告發，亦
    經檢察官以九十二年度偵字第二三八六一號不起訴處分確定，有臺灣臺北地方法
    院檢察署九十二年度偵字第二三八六一號卷及該不起訴處分書可參，再仔細觀之
    證人乙○○九十二年十月十三日偵查中之證詞除就九十二年二月十八日部分事實
    為證外，亦有對九十二年二月二十四日部分事實作證，有該筆錄可佐（見九十二
    年度偵字第二０四六九號卷第七、八頁），若被告確實未曾說過前開話語，何以
    事後僅針對其中部分作證內容為告發？更證被告確有於九十二年二月二十四日下
    午三時三十分在本院家事法庭第一法庭門口對乙○○說「你幹嘛都說實話」、「
    你是拿戊○○多少錢，才替他說話」等話。
  3.被告在前開民事事件庭訊結束後，因不滿乙○○所為證言而不惜在不特定人往來
    之法庭外對證人乙○○稱「你幹嘛都說實話」、「你是拿戊○○多少錢，才替他
    說話」等話，不僅影射乙○○拿錢才到庭作證，亦指告訴人以金錢交換誘使乙○○出庭為有利於戊○○之證述，其指摘如此具體事項，依社會上之評價已足以詆
    毀告訴人及乙○○名譽，辯護人為被告辯以此部分行為縱使該當誹謗、公然侮辱
    之構成要件，被害人亦是乙○○而與告訴人無關等詞，亦屬誤會。
  4.且被告不顧在法庭外之公共場所有許多人來來往往仍故指摘此事項，顯然不在乎
    其他人共同見聞，而有意圖散布於眾之意亦明。
  (三)綜上所述，被告所辯及辯護人之辯護意旨，尚無從採信。至辯護人為被告聲請傳
    喚被告之妻黃淑瑗與告訴人之弟妹黃明智、黃淑真以證明九十二年一月二十二日
    當天經過，與告訴人確有竊取遺產財物之行為等，然被告於九十二年一月二十二
    日當天確曾口出前開話語，而有公然侮辱之行為業據本院認定如(一)所述，而告訴
    人是否確實有竊取遺產之行為，並不屬可受公評之事項，而與待證事項無關，亦
    如前(一)5.所述，依刑事訴訟法第一百六十三條之二規定，本院認其所聲請調查之
    證據並無必要。本件事證明確，被告犯行已堪認定，應依法論科。
三、核被告所為係犯刑法第三百零九條第一項公然侮辱罪、第三百十條第一項誹謗罪
    （起訴書雖指被告第二部分犯行係犯同法第三百零九條公然侮辱罪嫌，惟按刑法
    第三百十條誹謗罪之成立，必須意圖散布於眾，而指摘或傳述足以毀損他人名譽
    之具體事實，倘僅抽象的公然為謾罵或嘲弄，並未指摘具體事實，則屬刑法第三
    百零九條第一項公然侮辱罪範疇，最高法院八十六年度台上字第六九二０號判決
    意旨即同此見解。被告於庭訊結束後，在法庭外對乙○○指述前開事項，顯然是
    針對乙○○作證一事所為之言論，為對特定人之特定事項的指摘，並非抽象的謾
    罵、嘲弄，是其所為應係該當第三百十條第一項之誹謗罪，公訴人於起訴事實同
    一之下更正被告此部分所為涉犯第三百十條第一項誹謗罪，應屬的論【見本院審
    判筆錄第三、二四頁】，併予說明）。被告於九十二年一月二十二日當天雖先後
    四次以手腳不乾淨形容告訴人，然其係於同一地點在密切接近之時間內侵害同一
    法益，各行為之獨立性極為薄弱，依一般社會健全觀念難以強行分離，其主觀上
    乃基於單一犯意接續所為，應認各個舉動不過為犯罪行為之一部分，係行為接續
    而完成整個犯罪，應包括於一行為予以評價，為接續犯，應論以一罪。被告所犯
    公然侮辱罪、誹謗罪，犯意各別，罪名不同，應分論併罰之。爰審酌被告前未曾
    因犯罪經判決執行，有臺灣高等法院被告全國前案紀錄表可稽，素行尚可，雙方
    均為同一家族之成員，竟為繼承之事衍生糾紛，進而涉訟，實非可取，若被繼承
    人有知，想必亦非其所樂見，又被告犯罪後未坦承犯行，且未與告訴人達成和解
    ，與被告犯罪之動機、手段、所生危害等一切情狀，分別量處如主文所示之刑，
    並分別諭知易科罰金之折算標準，暨定其應執行刑及易科罰金之折算標準。
四、公訴意旨另以：被告於九十二年二月十八日中午十二時許，在臺北巿中山北路三
    段三十四號凱旋大廈一樓門廳管理員服務檯前公眾得進出及聽聞之處所向乙○○
    、楊文慶等人前表示：他說那天（指九十二年一月二十二日）戊○○帶法官去他
    家找東西，他對法官說有人手腳不乾淨，所以不讓他（指戊○○）進去，經乙○○質問誰手腳不乾淨，被告稱係戊○○，公然侮辱戊○○，因認被告此部分犯行
    另涉刑法第三百零九條公然侮辱罪嫌。惟按言語之內容是否有公然侮辱之意思，
    應觀察前後對話以為比較，不應斷章取義，已如前二、(一)4.所述，證人乙○○於
    本院審理中經交互詰問後對於被告何以說出此話之前因後果已為詳細之說明，其
    陳稱：當天被告是為詢問其之後何時要在上開分割遺產訴訟中作證一事而前往臺
    北巿中山北路三段三十四號凱旋大廈一樓門廳管理員服務檯其工作之地點，被告
    提及有一天法官、書記官到他家，並在其詢問何以不讓法官他們進去時，被告始
    說因為有手腳不乾淨的人，再經其質以誰手腳不乾淨後，被告方才說出是戊○○
    等情（見本院審判筆錄第十頁），是仔細斟酌被告說出手腳不乾淨之人是戊○○
    等話語是在與證人乙○○一問一答中所呈現，亦即是在跟證人乙○○談話中對於
    證人乙○○之問話所為之答覆，難認被告是基於公然侮辱告訴人之犯意而為上述
    言論，此部分不能證明被告犯罪，此外復查無其他積極證據足資認定被告此部分
    另涉公然侮辱罪嫌，原應為無罪之諭知，惟公訴意旨認此部分與前開經本院認定
    有罪部分有連續犯之裁判上一罪關係，爰不另為無罪之諭知，附此說明。
據上論斷，應依刑事訴訟法第二百九十九條第一項前段，刑法第三百零九條第一項、
第三百十條第一項、第五十一條第六款、第四十一條第一項前段，罰金罰鍰提高標準
條例第一條前段、第二條，判決如主文。
本案經檢察官張書華到庭執行職務
中　　　華　　　民　　　國　　九十三　　年　　　十　　　月　　 二十 　　日
                                      臺灣臺北地方法院刑事第四庭
                                          審判長法  官  黃雅芬
                                                法  官  余明賢
                                                法  官  黎惠萍
右正本證明與原本無異。
如不服本判決，應於判決送達後十日內向本院提出上訴狀（應抄附繕本）。告訴人或
被害人如對於本判決不服者，應具備理由請求檢察官上訴，其上訴期間之計算係以檢
察官收受判決正本之日期為準。
                                                書記官  楊麗娟
中　　　華　　　民　　　國　　九十三　　年　　　十　　　月　　 二十 　　日
附錄本案論罪科刑法條全文
刑法第三百零九條第一項、第三百十條第一項
中華民國刑法第三百零九條
(公然侮辱罪)
公然侮辱人者，處拘役或三百元以下罰金。
以強暴犯前項之罪者，處一年以下有期徒刑、拘役或五百元以下罰金。
中華民國刑法第三百一十條
(誹謗罪)
意圖散布於眾，而指摘或傳述足以毀損他人名譽之事者，為誹謗罪，處一年以下有期
徒刑、拘役或五百元以下罰金。
散布文字、圖畫犯前項之罪者，處二年以下有期徒刑、拘役或一千元以下罰金。
對於所誹謗之事，能證明其為真實者，不罰。但涉於私德而與公共利益無關者，不在
此限。
